【裁判字號】    95,交上易,17
【裁判日期】    950428
【裁判案由】    過失致死
【裁判全文】
臺灣高等法院刑事判決                95年度交上易字第17號
上  訴  人  臺灣宜蘭地方法院檢察署檢察官
被      告  乙○○
選任辯護人  柯士斌律師
            洪良凡律師
上列上訴人因被告過失致死案件，不服臺灣宜蘭地方法院94年度
交易字第79號，中華民國94年12月5日第一審判決（起訴案號：
臺灣宜蘭地方法院檢察署94年度調偵字第29號、第30號），提起
上訴，本院判決如下：
    主  文
上訴駁回。
    理  由
一、公訴意旨略以：被告乙○○於民國93年8月13日中午12時，
    騎乘車牌號ＳＤＫ─016號輕型機車，沿宜蘭縣礁溪鄉○○
    路由北往南方向行駛，於當日下午一時八分許，行經宜蘭縣
    礁溪鄉○○路○段一七六號前之交岔路口時，本應注意車前
    狀況，並隨時採取必要之安全措施，而當時為晴天之日間，
    該處為視距良好、乾燥、無缺陷、無障礙物之柏油路面，既
    無不能注意之情事，竟疏未注意貿然行駛，至與適騎乘車牌
    號AL3-212 號重型機車，沿宜蘭縣礁溪鄉○○路由南往北駛
    至該路口，再左轉欲往西行駛之林錫珪對撞，當場造成林錫
    珪車倒人傷，經送醫救治後延至93年11月20日凌晨一時五十
    分，仍因多重鈍挫傷於頭、胸、腹、腰部、肺炎併發急性呼
    吸性衰竭致呼吸性休克而不治死亡，因認被告乙○○涉犯刑
    法第276條第1項過失致死罪嫌云云。
二、按被告未經審判證明有罪確定前，推定其為無罪；犯罪事實
    應依證據認定之，無證據不得認定犯罪事實，刑事訴訟法第
    一百五十四條定有明文。又不能證明被告犯罪者，應諭知無
    罪之判決，刑事訴訟法第三百零一條第一項亦定有明文。復
    查刑事訴訟法第一百六十一條第一項規定：檢察官就被告犯
    罪事實，應負舉證責任，並指出證明之方法。因此，檢察官
    對於起訴之犯罪事實，應負提出證據及說服之實質舉證責任
    。倘其所提出之證據，不足為被告有罪之積極證明，或其闡
    明之證明方法，無從說服法官以形成被告有罪之心證，基於
    無罪推定之原則，自應為被告無罪判決之諭知。是若審判時
    ，檢察官未能提出適合於證明犯罪事實之積極證據，並闡明
    其證據方法與待證事實之關係；法院對於卷內訴訟資料，復
    已逐一剖析，參互審酌，仍無從獲得有罪之心證，自應為諭
    知無罪之判決（最高法院九十二年度台上字第一九二號判決
    參考）。又刑事訴訟法上所謂認定犯罪事實之證據，係指足
    以認定被告確有犯罪行為之積極證據而言，該項證據自須適
    合於被告犯罪事實之認定，始得採為斷罪資料；而認定不利
    於被告之事實，須依積極證據，苟積極證據不足為不利於被
    告事實之認定時，即應為有利於被告之認定，更不必有何有
    利之證據。且刑事訴訟上證明之資料，無論其為直接或間接
    證據，均須達於通常一般之人均不致有所懷疑，而得確信其
    為真實之程度，始得據為有罪之認定，若其關於被告是否犯
    罪之證明未能達此程度，而有合理懷疑之存在，致使無從形
    成有罪之確信，根據「罪證有疑，利於被告」之證據法則，
    即不得遽為不利被告之認定（最高法院二十九年度上字第三
    一０五號、三十年度上字第八一六號、七十六年度台上字第
    四九八六號判例均足資參照）。其以情況證據（即間接證據
    ）斷罪時，尤須基於該證據在直接關係上所可證明之他項情
    況事實，本乎推理作用足以確證被告有罪，方為合法，不得
    徒憑主觀上之推想，將一般經驗上有利被告之其他合理情況
    逕予排除（最高法院三十二年度上字第六七號判例參照）。
    。
三、訊據被告乙○○固坦承有於前開時、地騎車與被害人林錫珪
    發生車禍屬實，但堅決否認有上揭公訴意旨所指之過失犯行
    ，並辯稱：伊當時與同事郭佳靈分乘機車，在路口前停等綠
    燈，欲直行前往宜蘭上班，伊所騎機車停在郭佳靈所騎機車
    右後方，待伊同向前方即由礁溪往宜蘭方向之號誌轉為綠燈
    後，伊啟動直行不久，伊正注意前方及右邊道路之狀況，孰
    料忽然間伊機車之左邊，卻莫名遭左轉彎林錫珪所騎乘之機
    車撞擊，伊左腳感覺很疼痛，伊為防止滑倒，乃本能性地將
    機車車頭往右邊轉動，之後便人車倒地，伊對於本件車禍之
    發生並無任何過失等語。
四、本件公訴人認被告涉犯上開過失致死罪嫌，無非係以被告乙
    ○○於偵查中之自白，及告訴人即被害人林錫珪之妻林月姚
    之指訴及證人郭佳靈之證述，及道路交通事故調查報告表、
    現場圖、現場照片十二幀、相驗屍體證明書、驗斷書、診斷
    證明書與法醫研究所鑑定書等證據方法，為其主要論據。
五、然查：
  （一）被告於上揭路口與左轉欲往西行駛之被害人林錫珪發生
        車禍，致林錫圭車倒人傷，經送醫救治後延至93年11月
        20日凌晨一時五十分，仍因多重鈍挫傷於頭、胸、腹、
        腰部、肺炎併發急性呼吸性衰竭致呼吸性休克而不治死
        亡事實，雖為被告所自承，惟被告否認有何過失之犯行
        ，是被告對於當時發生車禍之事實自白，尚不足逕認定
        為其對過失致死犯行事實之自白，合先敘明。
  （二）又告訴人甲○○於警詢、偵查中之指訴，均係對被害人
        林錫珪於上揭時地與被告發生車禍後受傷致死之事實為
        陳述，因其未曾在場目擊本件車禍之發生，故其指訴僅
        能證明被害人林錫珪受傷救治之過程及死亡之事實，尚
        無法採為認定被告對本件車禍之發生確有過失之證據。
  （三）另相驗屍體證明書、驗斷書、診斷證明書、勘驗筆錄及
        法醫研究所鑑定書，亦均僅足證明被害人林錫珪確因
        本件車禍受傷，及其死亡與本件車禍確有因果關係，亦
        不足以證明被告對本件車禍之發生確有過失。
  （四）至證人郭佳靈於偵查中雖證稱：「（問：本件車禍時妳
        是否在場？）當時我們騎車在路口等紅燈。當時我們停
        車前面還有很多機車，乙○○是停在我的右後方，我們
        二人距離是一個輪胎，綠燈亮時，我是直接先行。我們
        二人都是慢車道，因當時車子很多，我也沒有注意她有
        無跟上，是後來她打手機給我，我折返回去」、「（問
        ：你回到現場情形如何？）警察已經在處理，並等候救
        護車。被告機車左邊腳踏處有被害人機車的漆，被告的
        左腳球鞋也有被害人機車的漆」、「（問：當時證人有
        無看到是否有車輛違規左轉或有注意到被害人的車子？
        ）都沒有。」、「（問：當時被告是否有跟上證人之機
        車前行？）當時車子很多，我沒有注意到被告有無跟上
        來」等語。（以上均參見九十四年三月二十一日偵訊筆
        錄）。惟查，本件車禍現場之路口，有四時相交通管制
        號誌，並有左轉保護時相，被害人林錫珪如左轉綠燈要
        左轉時，對向車道應該是紅燈，直行綠燈秒數為五十五
        秒，左轉綠燈秒數為十五秒，黃燈秒數為九秒，當時現
        場交通號誌正常，業據證人即事故發生後前往現場處理
        之警員官泰國於原審審理中結證明確（參見原審卷第三
        十七頁至第四十一頁）。且本件經送台灣省基宜區車輛
        行車事故鑑定委員會鑑定結果，亦以本件車禍事故涉及
        孰車未依遵循號誌指示行駛為肇事關鍵所在，無法予以
        鑑定，有該委員會94年6月1日基宜鑑字第0945001262號
        函一紙附卷可憑（參見九十四年度調偵字第二九號卷第
        十四頁）。再參之證人官泰國於原審審理中結證稱：被
        害人林錫珪於杏和醫院時告訴伊當時他是要左轉進入林
        美村，而當時被告告訴伊說對方有撞到她的左腳，且上
        面有對方機車上的漆等語（參見原審卷第三十七頁），
        並有照片存卷可稽（參見九十三年度相字第三八四號卷
        第二十七頁下方照片）。足見本件被告之行車方向係由
        北往南方向直線行駛，而林錫珪則係由南往北方向行駛
        欲左轉往林美村，應堪認定。則本件車禍事故當時究係
        何人未遵行時相交通管制號誌，厥為首要究明之點。
  （五）徵之被告於警詢時即供稱：當時交通號誌正常，伊之行
        車方向係綠燈等語，核與證人郭佳靈於偵查中證稱：「
        當時我們（指與被告）騎車在路口等紅燈綠。當時我們
        二人距離是一個輪胎距離，綠燈亮時，我是直接先行。
        我們二人都是在慢車道，因當時車子很多…」等語（參
        見九十三年度偵字第六六七號卷第十頁至第十一頁），
        及於原審審理中證稱：「我們剛到路口時是紅燈」、「
        被告停在我右後方」、「我前方有機車，最少二排，左
        邊有汽車，我右邊也有機車，被告在我右後方，我有轉
        頭看被告的車子」、「當時車流量很多，我有看到對向
        車道有很多車輛在等紅燈」、「我們是看到綠燈之後，
        前面走我們才跟著走」、「我騎的很慢在等被告，因我
        發現被告沒有跟上，後來打電話告訴我發生車禍，我才
        回到現場」等語（參見原審卷第四十三頁至第四十四頁
        ），大致相符，堪信被告辯稱當時伊係綠燈直行等語，
        應堪採信。
  （六）雖證人郭佳靈另證稱：伊沒有注意看被告是否跟上來，
        且伊並無看到對向車道有搶先左轉之車輛等語。惟依證
        人郭佳靈前揭證詞，被告之機車既然是係停在其機車右
        後方約一個輪胎之距離一起等紅燈，待其直行號誌由紅
        燈轉為綠燈後，始跟隨前方車輛前行，且當時車流量甚
        多，則被告之機車既然僅停於證人郭佳靈機車之右後方
        一個輪胎之距離，而該路口直行綠燈之秒數長達五十五
        秒，已如前述，衡諸一般經驗法則，被告當無可能於該
        路口無端停留至五十五秒，待直行綠燈轉換為紅燈後，
        再行獨自闖越紅燈前行，是縱證人郭佳靈未確認被告之
        機車是否跟上及未見對向車道有搶先左轉之車輛，亦不
        足以認定被告係闖越紅燈行駛。矧參之卷附道路交通事
        故調查報告表、現場圖及現場照片所示，本件車禍之撞
        擊位置，係在由北往南方向即被告直行方向已過路口之
        行人穿越道附近，顯見林錫珪所駕駛之機車於對向車道
        左轉彎時，應未按正常左轉車保護時相號誌從容左轉，
        而有搶先左轉之情形，否則二車應無於被告直行車道內
        近南向路口之行人穿越道附近發生撞擊之可能。由此益
        見本件應係被告依交通管制號誌之綠燈直行，而與林錫
        珪未待左轉保護時相綠燈即搶先左轉之機車發生撞擊，
        應堪確認。從而證人官泰國於原審另證稱：伊問林錫珪
        行進之燈號之後，林錫珪說是綠燈等語，應無足為被告
        不利之證明。
六、本件被告既係依號誌綠燈指示行駛，而與林錫珪未依左轉保
    護時相綠燈即搶先左轉之機車發生撞擊，被告對本件車禍之
    發生自無過失可言。公訴人以被告行經有號誌管制之交岔路
    口，未注意車前狀況，並隨時採取必要之安全措施，為有過
    失，尚乏依據。
七、檢察官循告訴人之聲請提起上訴，指稱：（一）本件車禍發
    生之地點係在交通流量甚大之台九縣省道，且據被告所述，
    事發當時被告車道之交通號誌正由紅燈轉換為綠燈，則衡諸
    常情，任何人均無可能在此際仍執意向該車陣之對向或側向
    駛去，是原審認定「本件應係被告依交通管制號誌之綠燈直
    行，而與林錫珪未待左轉保護時相綠燈即搶先左轉之機車發
    生撞擊」云云，顯與經驗法則相違云云。但查告訴人上開推
    論，乃基於被害人係於綠燈後方起步駛出時，方可依據經驗
    法則作此認定；若被害人為求趁對向（即由北往南方向）來
    車待燈靜止之際，快速橫越礁溪路左轉後繼續往西行駛，不
    僅未待左轉保護時相亮起，且於直行方向燈號仍為紅燈之際
    ，即貿然違規橫越礁溪路左轉，然於橫越通過對向馬路前，
    因礁溪路上之直行方向綠燈驟然亮起，對向原本待燈停止之
    車輛依照燈號指示一擁向前行駛，被害人因一時閃避不及，
    致在對向車道外圍馬路，與對向直駛而來之被告所騎機車發
    生擦撞者，即不可作此推論，並貿然指摘原審判決之認定違
    背經驗法則。上訴意旨又指稱：縱認被害人確係未待左轉保
    護時相綠燈即搶先左轉，按諸常理，其亦必先撞擊車陣最外
    圍，即被告所在車道之最內線，而本件被告停等位置為外線
    車道，被害人得穿越龐大車陣至道路外圍始與被告發生撞擊
    ，顯不合常理。然查被告所騎機車前輪下面之擋泥板有受損
    ，被害人所騎機車之車頭斜板下方有損壞且有紅漆，且被告
    左腳球鞋有被害人機車之落漆等情，除據被告供述在卷外，
    核與證人郭佳靈、官泰國所證內容相符（參見九十三年度偵
    字第二八九九號卷第六頁、原審卷第三十七頁、第四十四頁
    ），並有照片在卷可參（參見九十三年度相字第三八四號卷
    第二十四頁上方照片、第二十五頁上方照片、第二十七頁下
    方照片），凡此足見被告所騎機車之左側確有遭被害人所騎
    機車撞擊，應可認定。且查被告堅稱伊當時是於同向前方燈
    號轉為綠燈後，方隨前方郭佳靈之機車起步前行等語，核與
    證人郭佳靈所述大致相符，有如前述。另查觀諸卷附道路交
    通事故現場圖（參見九十三年度相字第三八四號卷第十三頁
    ），得見本件車禍中二部機車之撞擊點，位於系爭道路交叉
    路口之西南角落之斑馬線上，然因被害人當時原本係沿宜蘭
    縣礁溪鄉○○路由南往北駛至系爭路口，擬再左轉欲往西行
    駛，如被害人當時正常左轉橫越馬路行駛，衡情縱有對向違
    規闖越紅燈行駛而來之車輛發生碰撞事故，碰撞地點理應位
    於系爭路口靠西北邊之角落，始較合理，蓋由本案車禍之車
    輛相互碰撞地點，可以推測，被害人應係於左轉橫越馬路時
    ，尚未完成左轉，駛至對向車道之道路邊緣前，因驚見對向
    車道綠燈亮起，原本待燈靜止中之車輛一擁向前，於驚慌失
    措之情形下，為防止與對向車道直行而來之車輛發生碰撞，
    因而緊急偏左閃避，因而其所騎機車偏離原本擬行駛之路徑
    ，且因被告因當時停止待燈時，伊所騎機車停靠於距離停止
    線較遠之處，伊之前端車輛因較靠近停止線，得以清楚看見
    被害人之車輛違規左轉而來，因而可以從容閃避，但被告因
    伊之前端仍有其他車輛阻隔伊之視線，未能看清楚對向車道
    之來車，伊同時並未料及被害人竟違規闖越馬路左轉過來，
    直覺地於前方直行綠燈亮起前，即跟隨前端車輛起步駛出，
    當通過系爭路口中心點後，在系爭斑馬線上遭被害人所騎機
    車撞擊左側車身，因而雙雙倒地，原審以上之認定，信而有
    徵，並與事理無違，殊難謂全然無稽。（三）上訴意旨又稱
    ：依現場圖所示，被告由停等區駛至車禍發生處為十五點六
    公尺，被害人左轉後駛至車禍發生處則需行駛六點二公尺，
    以時速二十公里計算，被害人僅需一秒鐘即得通過，原審認
    定被害人有未按左轉保護時相號誌從容左轉之情事，有違經
    驗法則及卷附之一切客觀證據云云。然查上訴意旨此項推論
    ，乃均假設被害人與被告雙方均係處於靜止狀態下，且於車
    行順暢之情形下所做之推論；設若被害人因搶燈違規左轉，
    但於完成左轉前，因對向車道直行綠燈亮起，大量車潮蜂擁
    駛來，被害人之車輛陷入車陣中，行動受阻，被害人為閃避
    對向來車，因而放慢車速，在車陣中找尋空隙脫困，因而向
    左偏離原本擬行駛之路徑時，即無法以上訴意旨上揭推測相
    提並論至明。（四）上訴意旨另指稱：被告駕車本應注意車
    前狀況，並隨時採取必要之安全措施，而本件車禍發生時，
    被告並無不能注意之情事，竟疏未注意而肇事，致被害人死
    亡，是被告顯有過失云云。但查，本件被告當時係依燈號行
    駛，於正前方燈號轉為綠燈後，方跟隨前端諸多車輛起步前
    行，伊並無違反交通安全規則或「路權」概念，且因伊受制
    於前端車輛阻隔視線，無法看清被害人行車動線，再查被告
    乃綠燈前行車輛，衡情當不可能料及伊左側竟有車輛竄出，
    且被告乃因所騎機車左邊，突然遭違規左轉而來之被害人所
    騎乘之機車撞擊後，伊左腳所著球鞋上尚殘有被害人機車之
    漆痕，均有如前述，凡此，顯認被告對於本件車禍之發生有
    為應注意能注意而不注意情形甚明。
八、此外本院復查無其他積極之證據足資證明被告有何過失致死
    之犯行，其犯罪應屬不能證明。綜上，原審經詳查後，為被
    告無罪之諭知，應無違誤。檢察官猶執前詞提起上訴，指摘
    原審判決不當，為無理由，應予駁回。
九、據上論斷，應依刑事訴訟法第368條，判決如主文。
本案經檢察官陳維練到庭執行職務。
中    華    民    國    95    年    4     月    28    日
                  刑事第九庭審判長法  官  李文成
                                  法  官  王復生
                                  法  官  周盈文
以上正本證明與原本無異。
不得上訴。
                                  書記官  余姿慧
中    華    民    國    95    年    4     月    28    日


司法院資訊處製作；財團法人民間司法改革基金會備份。
